【裁判字號】    97,上訴,1568
【裁判日期】    971008
【裁判案由】    強盜
【裁判全文】
臺灣高等法院臺中分院刑事判決        97年度上訴字第1568號
上  訴  人
即  被  告  己○○
                    （另案於臺灣臺中監獄執行中）
選任辯護人  盧兆民律師
上列上訴人因強盜案件，不服臺灣臺中地方法院97年度訴字第67
號中華民國97年5月26日第一審判決（起訴案號：臺灣臺中地方
法院檢察署96年度偵字第17352號、第17914號、第24707號），
提起上訴，本院判決如下：
    主  文
原判決關於己○○部分撤銷。
己○○無罪。
    理  由
一、公訴意旨略以：被告己○○與丙○○（經原審判處有期徒刑
    7年10月，向本院提起上訴後，撤回上訴已告確定在案）、
    、甲○○（由臺灣臺中地方法院檢察署通緝中）與另1名不
    詳姓名年籍綽號「兄仔」之成年男子，基於意圖為自己不法
    所有之強盜犯意聯絡，於96年3月17日21時30分許，由被告
    己○○駕駛車牌號碼8H-3816號自小客車，搭載丙○○等人
    ，至戊○○所經營位於臺中市○○區○○路2段270號「敬泰
    通信器材行」，被告己○○在車上等待及把風，另甲○○及
    「兄仔」各攜帶客觀上足供兇器使用之開山刀乙把，丙○○
    則攜透明膠帶乙卷與甲○○及「兄仔」一起進入「敬泰通信
    器材行」後，由甲○○持刀抵住戊○○，「兄仔」持刀抵住
    戊○○之友人乙○○，以強暴手段至使戊○○與乙○○均不
    能抗拒，丙○○再用膠帶綑綁乙○○的雙手及雙腳，並喝令
    乙○○交出身上財物，乙○○便自行拿出皮夾（內含有現金
    約新台幣【下同】1萬多元，證件）交予丙○○，其後，甲○○與丙○○遂押著戊○○四處搜刮財物，劫取戊○○所有
    之3支行動電話、現金2萬多元、古董錢幣、套幣、瑪瑙項鍊
    、玉手環2只等物。得手後，丙○○、甲○○及「兄仔」等
    人，即坐上被告己○○所駕之車輛離去。因認被告己○○涉
    有刑法第330條第1項之加重強盜罪嫌云云。
二、按犯罪事實應依證據認定之，無證據不得認定犯罪事實，又
    不能證明被告犯罪或其行為不罰者，應諭知無罪之判決，刑
    事訴訟法第154條第2項、第301條第1項分別定有明文；次按
    認定犯罪事實所憑之證據，雖不以直接證據為限，間接證據
    亦包括在內；然無論直接或間接證據，其為訴訟上之證明，
    須於通常一般之人均不致於有所懷疑，而得確信其為真實之
    程度者，始得據為有罪之認定，倘其證明尚未達到此一程度
    ，而有合理性懷疑之存在，無從為有罪之確信時，自應為被
    告無罪之判決。又事實審法院對於證據之取捨，依法雖有自
    由判斷之權，然積極證據不足證明犯罪事實時，被告之抗辯
    或反證縱屬虛偽，仍不能以此資為積極證據應予採信之理由
    ；況刑事訴訟法第161條第1項規定檢察官就被告犯罪事實，
    應負舉證責任，並指出證明之方法，因此，檢察官對於起訴
    之犯罪事實，應負提出證據及說服之實質舉證責任，倘其所
    提出之證據，不足為被告有罪之積極證明，或其指出證明之
    方法，無從說服法院以形成被告有罪之心證，基於無罪推定
    之原則，自亦應為被告無罪之諭知，最高法院30年上字第
    482號、76年度台上字第4986號、92年台上字第128號判例意
    旨亦可參照。
三、本件公訴人認被告己○○涉有上開犯行，係以：(一)被害人戊○○、乙○○於警詢及檢察官訊問筆錄；(二)同案被告丙○○
    於警詢訊問筆錄；(三)被告己○○就有關如何約定開車搭載丙○○、甲○○及「兄仔」等人之供述，與同案被告丙○○供
    述之情形不符；(四)犯案當天甲○○及「兄仔」2人分持60 公
    分之開山刀上車，被告己○○應當知情；又強盜所得之財物
    中有監視錄影主機，被告己○○既已知情，竟又開車搭載丙○○、甲○○及「兄仔」等人離去，足認被告己○○與同案
    被告丙○○等人間，具有強盜之犯意連絡等，為其主要論據
    。訊據上訴人即被告（下稱被告）己○○固坦認有開車搭載
    丙○○等人到現場的事實，惟堅決否認有上開強盜犯行，辯
    稱：伊並不知道丙○○等人是要去強盜，伊僅是應丙○○之
    要求，順路開車載送丙○○、甲○○及「兄仔」等人前往台
    中市而已云云。經查：
  (一)有關證據能力部分：
  (1)按刑事訴訟法第159條之5規定，被告以外之人於審判外之陳
    述，雖不符前4條之規定，而經當事人於審判程序同意作為
    證據，法院審酌該言詞陳述或書面陳述作成時之情況，認為
    適當者，亦得為證據。當事人、代理人或辯護人於法院調查
    證據時，知有第159條第1項不得為證據之情形，而未於言詞
    辯論終結前聲明異議者，視為有前項之同意。本案被害人戊○○、乙○○2人於警詢之陳述，係被告以外之第3人之供述
    ，二造及辯護人於本院調查證據時知悉為證人審判外之陳述
    ，而未於言詞辯論終結前聲明異議，視為同意作為證據，且
    本院審酌前揭證人與被告己○○素不相識，其等僅係敘述被
    害經過，且其2人之證述並無不適當之情形，本院認為其2人
    前揭之陳述有證據能力。
  (2)次按被告以外之人於偵訊中向檢察官所為之陳述，除顯有不
    可信之情況者外，得為證據，刑事訴訟法第159條之1第2項
    定有明文。而所謂不可信情況之認定，法院應審酌被告以外
    之人於陳述時之外在環境及情況，例如：陳述時之心理狀況
    、有無受到外力干擾等，以為判斷之依據，故係決定陳述有
    無證據能力，而非決定陳述內容之證明力。是被告以外之人
    前於偵查中已具結而為證述，除反對該項供述得具有證據能
    力之一方，已釋明「顯有不可信之情況」之理由外，皆得為
    證據；又司法實務運作上，咸認偵查中檢察官向被告以外之
    人所取得之陳述，原則上均能遵守法律規定，不致違法取供
    ，其可信性極高，因而明定除顯有不可信之情況者外，得為
    證據，即被告以外之人於偵查中依法應具結者已具結，向檢
    察官所為之陳述，原則上具有證據能力，於例外「顯有不可
    信之情況」，始不具證據能力。本案證人戊○○、乙○○2
    人在偵查中以證人身份作證，經檢察官告以具結之義務及偽
    證之處罰，已經具結而擔保其證述之真實性，且無證據顯示
    係遭受強暴、脅迫、詐欺、利誘等外力干擾情形，或在影響
    其等心理狀況致妨礙其自由陳述等顯不可信之情況下所為，
    其陳述既無顯不可信之情況，依前開說明，證人戊○○、乙○○2人於偵查中之證述，自有證據能力。
  (3)同案被告丙○○於96年7月18日11時43分起至同日12時27分
    止所製作之第1次警詢筆錄及同日12時48分至同日14時10分
    止所製作之第2次警詢筆錄，同案被告丙○○稱：當時伊毒
    癮發作，意志不很清楚，只想趕快結束等語，被告己○○及
    其辯護人則爭執同案被告丙○○有關此部分供述之證據能力
    。惟查，原審法院當庭勘驗同案被告丙○○前開於警詢時所
    錄製之光碟片結果（勘驗光碟書寫第二次）：係警員先就丙○○施用毒品來源係向己○○買受為偵訊，其後就其與己○○共犯強盜案部分為偵訊，偵訊內容係一問一答，其內容與
    偵訊筆錄一樣，偵訊過程，丙○○語調有舌頭音，惟仍可清
    楚聽出內容，期間於偵訊毒品部分，有二次離開座位，警員
    曾問丙○○還可以嗎？丙○○回答受不了，警察叫丙○○振
    作點，丙○○再回答一次受不了，6分20秒左右丙○○抬頭
    臉部看起來皺眉頭、張大嘴巴，仍能繼續回答問題，丙○○
    突然站起後往下離開畫面，另有多次嘆息聲，畫面偏高看不
    到丙○○，只有丙○○從座位上起立時才可以看到丙○○。
    其後的訊問過程中，丙○○有多次站立，身體搖晃，語多不
    耐。（勘驗光碟寫第一次）：全部沒有聲音，訊問過程中，
    丙○○多次站起，身體晃動，有時坐下眼有閉目身體不動，
    有時坐下眼神呆滯等情，有原審勘驗筆錄在卷足稽（見原審
    卷第101頁）；又證人乙○○於偵查中亦證稱，該名歹徒（
    指丙○○）好像毒癮發作等語（見偵字第17914號卷第79頁
    ）；於原審審理中則證稱，在分局時候，伊看他（指丙○○
    ）的樣子好像不太正常，刑警問他話時，看到身體搖晃等語
    （見原審卷第79頁）。本院審酌同案被告丙○○於96年7月
    26日曾因施用毒品案件，經檢察官提起公訴，有台灣高等法
    院被告前案紀錄表在卷足稽，顯見丙○○於製作前開警詢筆
    錄時，應係毒癮正在發作，自會影響其判斷能力，其當時之
    精神狀態並不適合製作筆錄，應認為同案被告丙○○於警訊
    時所製作之筆錄，係出於不正方法所取得，且衡情警員對本
    案之調查並無急迫之情形（按丙○○係於96年7月17日21時
    15分許，在台中市○區○○路1段91號經警拘提到案後，丙○○拒絕於夜間接受訊問，且第2次警訊筆錄製作完成之時
    間為96年7月18日14時10分，扣除拒絕偵訊之時間，尚有餘
    裕，並無偵訊時間緊迫之情形），本件可等待至丙○○神智
    回復正常時再製作筆錄，本院認為該筆錄不得作為本案證據
    ，故應先將公訴人所提之證據中有關同案被告丙○○在警訊
    中所製作之筆錄部分，予以排除，核先敘明。
  (二)告訴人即證人戊○○、乙○○於警詢及偵查中之證述，雖能
    證明渠等確實有在前開時、地遭丙○○、甲○○及「兄仔」
    3人強盜財物之事實，惟尚不足以證明被告己○○是否屬丙○○、甲○○及「兄仔」3人所組成之強盜集團成員之一，
    故本件尚難以證人戊○○、乙○○之證詞，即認定被告有參
    與前開強盜之犯行。
  (三)同案被告丙○○於偵查中供稱：「.... 當天是下午6、7點
    在清水鎮祝福加油站碰到甲○○跟他的朋友『兄仔』，當天
    我是騎機車到祝福加油站，甲○○跟『兄仔』2人是走路過
    去祝福加油站，問我有無車子，叫我載他們去市內，我跟他
    們說沒有車，但是我有跟他們說要幫他們借車，於是我就用
    我的手機0952....打己○○的電話，問他有沒有車，剛好己○○跟他女朋友住在臺中市區，當時人正好在清水，所以我
    打電話叫他順便載我們過去臺中市區，於是己○○就開車去
    加油站附近載我們.... 」等語，因此，同案被告丙○○係
    與甲○○及綽號「兄仔」碰面後，始打電話予被告己○○，
    要求被告己○○至祝福加油站載其等到臺中市，且被告己○○應知悉是要載同案被告丙○○及甲○○、「兄仔」等人至
    臺中市之情事；惟被告己○○卻供述：「（問：96年3月17
    日晚上9時30分許如何跟丙○○見面？）當天我是在清水家
    中，丙○○下午就打電話給我，問我晚上我要回臺中時，是
    否可以順便載他，當時我就說好，丙○○晚上8點多左右有
    再打電話給我，跟我說他人在清水鎮田寮里祝福加油站叫我
    過去載他.... 我到了現場丙○○先過來跟我講話，於是我
    就跟丙○○爭吵起來，因為我本來只載丙○○1人，但是又
    多了2個人.... 」等語，此雖與同案被告丙○○上開所述，
    有不符之處。惟查，人之記憶通常會隨著時間流逝，對事件
    發生經過有逐漸淡忘或模糊之情形，故對同一事件一同經歷
    之數人，於事後供述事實經過時，對同一事件經過歷程有不
    完全一致之陳述，甚或有些許抵觸之處，此乃供述證據之本
    質使然，尚不得以被告己○○與同案被告丙○○前開供述之
    內容有不一致之情形，即認定被告己○○所為供述即屬虛偽
    ，並進而認定被告己○○為丙○○、甲○○及「兄仔」3人
    所屬強盜集團成員之一。故公訴人所舉此部分之證據，尚應
    有其他積極證據佐證，始得採為不利被告己○○之證據。
  (四)又同案被告丙○○及甲○○、「兄仔」等3人，為本件強盜
    財物之時，係穿著薄夾克，業據證人戊○○於原審法審理時
    證述明確（見原審卷第78頁背面）；同案被告丙○○於原審
    審理時亦證稱：甲○○及「兄仔」是將刀插在腰際間，刀子
    是從外套內拿出來的等語（見原審卷第75頁），可見本件強
    盜案件所使用之2把刀，係由甲○○及「兄仔」分別攜帶到
    現場，並藏放在渠等所穿著之外套內，則被告己○○於當天
    開車搭載同案被告丙○○及甲○○、「兄仔」等3人時，是
    否能親眼目睹甲○○及「兄仔」有隨身攜帶刀械之情形，即
    尚有疑義。公訴人逕認被告己○○於案發事前已知悉甲○○
    及「兄仔」隨身攜帶刀械云云，尚嫌速斷。
  (五)本件強盜案件同案被告丙○○與甲○○、「兄仔」等3人除
    搜刮財物之外，尚取走「敬泰通信器材行」之監視錄影主機
    乙節，固據證人戊○○、乙○○於偵查中證述明確（見偵卷
    17914號卷第78至79頁）。查，一般監視錄影主機之體積非
    小，同案被告丙○○與甲○○、「兄仔」等3人將之攜帶至
    車上，並由被告己○○搭載渠等離開現場，依一般常情而言
    ，被告己○○對於同案被告丙○○與甲○○、「兄仔」等3
    人有攜帶監視錄影主機上車之事實，尚難諉為不知；惟本件
    同案被告丙○○一再供稱：當天伊與甲○○、「兄仔」是要
    向被害人收錢等語，且本院亦查無證據證明被告己○○於事
    前有參與強盜案件之謀議，或事前已知悉之情形；縱被告己○○知悉同案被告丙○○與甲○○、「兄仔」等3人攜帶監
    視錄影主機上車之事實，亦難遽認被告己○○與丙○○、甲○○、「兄仔」等人有強盜犯意之連絡或行為之分擔，並進
    而以強盜罪相繩。
  (六)至同案被告丙○○於警詢中供稱：「因不好意思害到己○○
    ，一開始是說要去『搧肚子邊』，結果變成強盜案，所以事
    後我再拿6000元給己○○」云云，此部分供述並不具證據能
    力，已如前述，且被告己○○亦否認有收受6000元之事實，
    故檢察官認被告己○○有自同案被告丙○○處分得贓款6000
    元部分，並無證據以資證明。
四、綜上所述，本件公訴人所提出之證據，既不足為被告己○○
    有罪之積極證明，其指出證明之方法，亦無從說服法院形成
    被告己○○有罪之心證。此外，本院復查無其他積極確切證
    據，足認被告己○○有何檢察官所指之強盜之罪行，基於無
    罪推定之原則，應為被告己○○無罪判決之諭知。原審疏未
    詳查，對於被告己○○部分遽為論罪科刑，尚有未當，被告
    己○○上訴意旨，否認有強盜罪之犯行，而指摘原判決此部
    分不當，為有理由，應由本院將原判決關於被告己○○部分
    予以撤銷改判，爰為被告無罪己○○之諭知。
據上論斷，應依刑事訴訟法第369條第1項前段、第364條、第301
條第1項，判決如主文。
本案經檢察官丁○○到庭執行職務。
中    華    民    國    97    年    10    月    8     日
            刑事第十一庭  審判長法  官  陳  朱  貴
                                法  官  胡  文  傑
                                法  官  何  志  通
上列正本證明與原本無異。
檢察官得上訴。
被告不得上訴。
如不服本判決應於收受送達後十日內向本院提出上訴書狀，其未
敘述上訴之理由者並得於提起上訴後十日內向本院補提理由書（
均須按他造當事人之人數附繕本）。
                                書記官  高  麗  淇
中    華    民    國    97    年    10    月    8     日


司法院資訊處製作；財團法人民間司法改革基金會備份。
